【裁判字號】    99,簡上,26
【裁判日期】    991208
【裁判案由】    拆屋還地
【裁判全文】
臺灣雲林地方法院民事判決              99年度簡上字第26號
上  訴  人  張峰松
            張秀雄
視同上訴人  黃張摘
            張阿丹
            張謹
上列五人共同
訴訟代理人  張源益    住臺北縣樹林市鎮○街347巷10號
視同上訴人  張國明    住雲林縣斗六市○○路235號
被上訴人    張國    住雲林縣斗南鎮○○里○○路458號
訴訟代理人  林重仁律師
上列當事人間請求拆屋還地事件，上訴人對於中華民國99年5 月
21日臺灣雲林地方法院斗六簡易庭99年度六簡字第31號第一審判
決提起上訴，本院於民國99年11月24日言詞辯論終結，判決如下
：
    主  文
上訴駁回。
訴訟費用由上訴人及視同上訴人連帶負擔。
原審判決第一項之履行期間自民國一百年一月一日起。
    事實及理由
壹、程序方面：
    按訴訟標的對於共同訴訟之各人必須合一確定者，共同訴訟
    中一人之上訴，其效力及於全體，此觀民事訴訟法第56條第
    1 項第1 款規定自明。本件為請求拆屋還地之訴，系爭標的
    建築物則為兩造所公同共有，其訴訟標的對於共同訴訟之各
    人必須合一確定，依前開規定，上訴人張峰松、張秀雄上訴
    之效力及於同造其餘共同被告，爰將張國明、黃張摘、張阿
    丹、張謹併列為視同上訴人，合先敘明。
貳、實體方面：
一、被上訴人於原審起訴主張：
(一)、原坐落雲林縣斗六市○○○段673 地號土地、應有部分2 分
    之1 為兩造之母即訴外人張廖俗米所有，嗣其死亡後，即由
    被上訴人與上訴人張峰松、張秀雄及視同上訴人張國明等4
    人各繼承取得應有部分8 分之1 。其後上開土地共有人間因
    無法達成分割之協議，經本院以81年度訴字第335 號判決分
    割，由被上訴人分得該判決書附圖一甲案所示Ｄ部分土地，
    並已辦妥分割登記完竣，該D 部分土地嗣經編定為同段673
    之22地號（下稱系爭土地）。又被上訴人所分得之系爭土地
    上有訴外人即兩造之父即訴外人張其仁所興建未辦保存登記
    之門牌號碼雲林縣斗六市○○路235 號房屋（下稱系爭房屋
    ），並無權占用系爭土地如雲林縣斗六地政事務所99年1 月
    28日土地複丈成果圖說（下稱附圖）所示Ａ部分、面積46平
    方公尺，茲因張其仁於81年間過世，系爭房屋由兩造共同繼
    承，被上訴人為能地盡其利，請求上訴人及視同上訴人等同
    意拆除系爭房屋占用系爭土地之部分，然上訴人及視同上訴
    人等均不同意，經被上訴人申請雲林縣斗六市調解委員會調
    解，亦調解不成立。爰依民法第1151條、第828 條第3 項、
    第767 條之規定提起本件訴訟。
(二)、對上訴人抗辯之陳述：
１、訴外人張其仁在上開分割前之673 地號土地上興建系爭房屋
    時，該筆土地為共有關係，依最高法院62年臺上字第1083號
    判例意旨，共有人之一張廖俗米不得未經其他共有人同意，
    而將該筆土地之特定部份出借予他人使用。是上訴人張峰松
    、張秀雄及視同上訴人張國明所辯前開土地由張廖俗米無償
    出借其夫張其仁建造房屋使用，張廖俗米之上開土地繼承人
    即被上訴人與上訴人張峰松、張秀雄及視同上訴人張國明應
    繼受上開土地上之使用借貸契約云云，於法未合。
２、兩造間就系爭房屋並無分管契約存在，視同上訴人黃張摘並
    非上開673 地號土地之共有人，其出具之聲明書所載內容不
    實，另視同上訴人張謹、張阿丹之陳述書亦與事實不符，至
    上訴人張峰松、張秀雄及視同上訴人張國明雖辯稱被上訴人
    因所分管之房屋有部分將坐落於長子即上訴人張峰松分得之
    東方土地，乃要求上訴人張峰松讓其分得東方之土地云云，
    亦顯屬不實。再系爭房屋為竹造，右側廚房屋頂已明顯下陷
    ，外牆泥土脫落，雨天又會漏水，安全堪慮，且兩造之祖靈
    已各自分靈出去，拆除右邊廚房及寢室一部分，並不影響神
    明廳之存在及祭祀。
３、被上訴人與上訴人張峰松、張秀雄及視同上訴人張國明於分
    割時並無協議系爭房屋繼續使用系爭土地。本院81年度訴字
    第335 號判決內容已載明：「被告張國明等共有之老舊平房
    ，雖因而少部分被拆除，但該房屋已屬老舊，價值不高，拆
    除不難，若予拆除，對其等損害尚屬輕微，自不得因保存一
    小部分之老舊平房，而影響其他共有人分得土地之利用」等
    語，上開判決將被上訴人及上訴人張峰松、張秀雄及視同上
    訴人張國明之應有部分個別分割而非繼續保持共有，且判決
    書中並無被上訴人及上訴人張峰松、張秀雄及視同上訴人張
    國明同意於分割後不拆除系爭房屋之記載，又土地既已按土
    地共有人應有部分比例分割完成，倘繼續保留地上老舊平房
    ，共有人如何於分割後使用分得之土地？足認上訴人張峰松
    、張秀雄所辯被上訴人早已同意不拆除祖厝，保留祖厝繼續
    存在系爭土地上云云，及上訴人張秀雄所辯前開土地於分割
    時即有協議系爭房屋繼續存在使用系爭土地不得拆除云云，
    與共有土地分割之目的相違。另民法第767 條並無請求權時
    效之限制，被上訴人合法主張權利，亦無權利濫用之情事。
(三)、並聲明：1.上訴人及視同上訴人應將坐落雲林縣斗六市○○
    ○段673 之22地號土地上如附圖所示Ａ部分面積46平方公尺
    之地上物除去，並將土地返還被上訴人。2.訴訟費用由上訴
    人及視同上訴人連帶負擔。
二、上訴人於原審抗辯意旨：
(一)、上訴人張峰松及視同上訴人張國明部分：
１、原分割前竹圍子段673 地號土地、應有部分2 分之1 為兩造
    之母張廖俗米所有，由張廖俗米無償出借予其夫即兩造之父
    張其仁建造房屋使用，張其仁遂於該土地上建有系爭房屋，
    後張廖俗米於80年間死亡，上開土地由被上訴人及上訴人張
    峰松、張秀雄及視同上訴人張國明各繼承取得應有部分8 分
    之1 ，嗣張其仁於81年間死亡，系爭房屋由兩造共同繼承。
    又上開土地雖經本院以81年度訴字第335 號判決分割，但張
    廖俗米之上開繼承人即被上訴人與上訴人張峰松、張秀雄及
    視同上訴人張國明仍應繼受該土地之使用借貸契約，且上開
    土地係以出借張其仁建屋使用為目的，現系爭房屋仍繼續存
    在並供居住使用，其使用目的尚未完畢，是上開土地使用借
    貸關係仍存在於兩造間，被上訴人請求拆除系爭房屋，顯無
    理由。
２、原本上訴人張峰松為長子，依父祖輩指定及兩造同意，本應
    分管東方之土地及房屋，但被上訴人因其所分管之房屋有部
    分將坐落於上訴人張峰松分得之東方土地，乃要求上訴人張
    峰松讓其分得東方之土地。上訴人張峰松為顧及兄弟情誼，
    犧牲自己之權益，將較有利之東方土地分予被上訴人，以保
    持祖厝之完整，在被上訴人亦保證會保留祖厝不拆除之前提
    下，始同意由被上訴人分得系爭土地，此觀前開分割共有物
    判決記載「張國明、張秀雄、張峰松、張國希望保留其共
    有之平房」等語可明。是上開土地分割時，兩造就系爭房屋
    即有分管協議，系爭房屋自上開土地分割後歷經20年來仍依
    分管協議使用居住，否則被上訴人分得系爭土地至今已約20
    年，早可依法律程序取得執行名義而強制執行拆屋還地，被
    上訴人既默許祖厝繼續占用系爭土地，且被上訴人取得系爭
    土地後未久即為謀奪家產，不惜逆倫犯上持器砍傷上訴人張
    峰松等人，並不時出言恐嚇兄長，以被上訴人之行事作風，
    如何可能於20年間不拆除祖厝，而於今日仍須徵求上訴人同
    意之理？若非分割當時早已有協議保留祖厝不拆除繼續占用
    系爭土地，祖厝早就遭被上訴人拆除精光，如何可能保留祖
    厝20年？詎被上訴人已分得對其較有利之土地，卻不因此而
    滿足，竟背棄當初分割土地時之承諾，且隱瞞真相，捏造姊
    妹同意拆除祖厝之謊言，為變賣分得之土地執意拆除祖厝。
    又系爭房屋既係兩造所公同共有，則被上訴人就系爭房屋之
    共有部分亦有位於上訴人張峰松、張秀雄及視同上訴人張國
    明分得之土地上，足認系爭房屋係依分管協議繼續占有使用
    系爭土地。
３、系爭房屋現仍供奉祖先牌位供子孫祭拜，而依民間習俗，祖
    厝關係家族風水及運勢興衰，若祖厝遭任意拆除，將驚動祖
    靈，後代子孫必有損傷，上訴人為保留祖厝，曾向被上訴人
    表示願購買系爭土地，被上訴人卻執意拆除祖厝。且系爭房
    屋結構堅固耐用，現尚有上訴人張秀雄及視同上訴人張國明
    及其等家人10餘人居住，被上訴人僅以2 、3 片屋瓦因颱風
    吹襲而稍有損壞，即謊稱系爭房屋已不堪使用，應不可採。
    至稅捐機關所用折舊年數，僅係作為課徵房屋稅計算之依據
    ，與建物實際狀況無涉，系爭房屋現尚完好堅固，亦據法院
    勘驗屬實，再者，系爭房屋之廚房緊接正廳，倘若拆除必定
    影響正廳結構安全。綜上所述，上訴人共有之系爭房屋依分
    管協議及使用借貸關係繼續占用系爭土地，自有正當合法權
    源，被上訴人提起本件訴訟顯無理由，並聲明：被上訴人原
    審之訴駁回；如受不利益之判決，願供擔保請准宣告免為假
    執行。
(二)、上訴人張秀雄部分，除引用上開上訴人張峰松及視同上訴人
    張國明之聲明及陳述外，另補充陳述：
    上開673 地號土地本應依排行由東至西分割，即依序為上訴
    人張峰松、張秀雄、被上訴人、視同上訴人張國明，然因被
    上訴人稱其就系爭房屋分管位置位於上訴人張峰松應分得之
    系爭土地上，並同意不拆除系爭房屋，上訴人張峰松乃同意
    退讓由被上訴人分得系爭土地，是上開土地分割時兩造即有
    協議系爭房屋繼續存在使用系爭土地不拆除，系爭房屋就系
    爭土地有合法占用權源。又系爭房屋仍堅固完好，現仍有上
    訴人張秀雄及視同上訴人張國明2 家人共10餘人居住其內，
    業據原審勘驗現場查明屬實，詎被上訴人竟欺騙原審稱系爭
    房屋做為倉庫使用，圖謀造成系爭房屋已無人使用之假象。
    再者，上訴人張峰松分管位置原由兩造父母居住，上訴人張
    峰松年輕時即在外鄉打拼，除返鄉時居住外，平時亦會由上
    訴人張秀雄使用，被上訴人早已知悉且同意而為前開協議，
    否則不可能於20年間均無異議而容許上訴人張秀雄使用，被
    上訴人向原審謊稱係上訴人張秀雄占用上訴人張峰松部分云
    云，顯然不實。另系爭房屋結構相連，倘若拆除廚房部分，
    勢必影響系爭房屋主廳（供奉祖先牌位處）及其他結構，亦
    可能導致結構不穩使房屋易於倒塌及加速老化而毀壞。今被
    上訴人執意拆除系爭房屋，不僅違反前開分管協議，且顯然
    是損人不利己之行為，而屬權利濫用，況被上訴人歷經20年
    從未曾對上訴人請求拆除系爭房屋，其請求權亦早已罹於時
    效等語。
(三)、視同上訴人黃張摘部分：
    上開673 地號土地分割時，共有人間有協議同意系爭房屋繼
    續存在於分割後之土地上不予拆除，且系爭房屋係祖先所留
    下之房屋，現尚供奉祖先牌位，伊不曾表示同意拆除等語資
    為抗辯。
(四)、視同上訴人張謹部分：
    上開673 地號土地分割時，有協議土地上祖厝即系爭房屋不
    拆除繼續使用分割後的各筆土地，否則被上訴人本來應該分
    到從土地東邊數來第3 塊土地，被上訴人分管之房屋就會在
    上訴人張峰松應分得的土地上，被上訴人為免房屋遭拆除，
    始同意土地分割後祖厝不拆除繼續使用分割後的各筆土地，
    才由被上訴人分得東邊第1 塊土地等語置辯。
(五)、視同上訴人張阿丹部分：
    系爭房屋於上開673 地號土地分割時，就已協議好祖厝不拆
    除，可繼續使用分割後的各筆土地，上訴人張峰松才退讓，
    將原本應分割給上訴人張峰松之土地分給被上訴人等語置辯
    。
三、原審依被上訴人之聲明，判決被上訴人全部勝訴，上訴人張
    峰松、張秀雄不服，對此提起上訴，除援用原審之陳述及舉
    證外，並於本院補稱：
(一)、原審判決既已認定上訴人張峰松、張秀雄及視同上訴人張國
    明等人繼承張廖俗米就坐落雲林縣斗六市○○○段673 地號
    土地之應有部分，亦應繼承張廖俗米基於使用借貸契約之權
    利義務；另兩造共同繼承張其仁所有之系爭房屋，亦當然繼
    承張其仁基於上開使用借貸契約之權利義務，故在張廖俗米
    、張其仁相繼死亡後，兩造間就系爭房屋使用系爭土地亦有
    使用借貸關係存在。且上訴人張峰松、張秀雄及視同上訴人
    張國明與被上訴人於前開分割共有物訴訟中，於81年8 月21
    日到庭陳稱：「同意分割，我們的房屋希望盡量保留不要拆
    除」等語。再參以系爭房屋於同段673 地號土地經判決分割
    後，又繼續存在被上訴人及上訴人張峰松、張秀雄及視同上
    訴人張國明等人各自分得之土地上，至今已達17年之久，期
    間均無人主張系爭房屋有無權占用其等分得土地之情事，更
    足證係因前開4 人在分割前已協議不拆除系爭房屋。其他姐
    妹即視同上訴人黃張摘、張阿丹、張謹均知悉此事甚明，被
    上訴人黃張摘於原審親自到庭時，原審亦未加以訊問調查，
    顯有再加以詳查之必要。
(二)、又兩造間就系爭房屋所坐落之系爭土地有未定期限之使用借
    貸關係，而上訴人借用系爭土地之目的，既為繼續使用被上
    訴人之先人前所建造之房屋居住為目的，自以上訴人使用系
    爭土地之目的完畢，即其無繼續居住系爭房屋或系爭房屋不
    堪使用時，返還期限始屆至（最高法院87年度臺上字第2095
    號裁判意旨參照）。現系爭房屋供上訴人張秀雄及視同上訴
    人張國明等2 家人使用中，且系爭房屋現仍完好，使用目的
    即尚未完畢，被上訴人請求拆屋還地即無理由。
(三)、上訴人張秀雄另表示，占用系爭土地之建物已經清空，可以
    由被上訴人拆除，但請被上訴人同意於100 年1 月1 日以後
    再拆除，讓伊可以先將祖先牌位請走。
(四)、並聲明：1.原判決廢棄。2.被上訴人原審之訴及假執行之聲
    請均駁回。3.第一、二審之訴訟費用由被上訴人負擔。
四、被上訴人對於上訴人之上訴，除援用原審之陳述及舉證資為
    抗辯外，並於本院補稱：
(一)、原審判決認事用法皆稱允當，上訴人仍以「現系爭房屋供上
    訴人張秀雄及視同上訴人張國明等2 家人使用中，且系爭房
    屋現現仍完好，使用目的即尚未完畢」為由提起上訴，其上
    訴顯無理由。
(二)、同意原審判決命上訴人及視同上訴人拆屋還地部分，定履行
    期間之始期為100年1月1日。
(三)、並聲明：1.上訴駁回。2.第二審訴訟費用由上訴人負擔。
五、兩造不爭執之事項：
(一)、原分割前雲林縣斗六市○○○段673 地號土地、應有部分2
    分之1 為兩造之母張廖俗米所有，並提供上開土地予其夫即
    兩造之父張其仁於其上興建系爭房屋。
(二)、張廖俗米於80年間死亡後，其所有上開土地應有部分由被上
    訴人及上訴人張峰松、張秀雄、視同上訴人張國明等4 人繼
    承取得應有部分各8 分之1 。
(三)、張其仁於81年11月17日死亡後，系爭房屋由兩造繼承而公同
    共有。
(四)、上開673 地號土地嗣經本院於81年12月2 日以81年度訴字第
    335 號判決分割，視同上訴人張國明、上訴人張秀雄、張峰
    松及被上訴人分別取得該判決書附圖一甲案所示Ａ、Ｂ、Ｃ
    、Ｄ部分之土地，且被上訴人所取得之Ｄ部分土地經編定為
    系爭土地。
(五)、系爭房屋現占用系爭土地如斗六地政事務所99年1 月28日複
    丈成果圖所示Ａ部分、面積46平方公尺。
六、兩造爭執事項
(一)、兩造於81年間分割共有物訴訟中，就系爭房屋，有沒有達成
    不拆除及分管的協議？
(二)、兩造就系爭土地是不是存有使用借貸關係？如有，使用目的
    是否已經完畢？
(三)、被上訴人請求拆除占用系爭土地上如附圖所示Ａ部分面積46
    平方公尺之地上物，是否為權利濫用？及請求權有無罹於時
    效？
四、本院之判斷：
(一)、查分割前之竹圍子段673 地號土地原為兩造之母張廖俗米及
    訴外人林大成所有，應有部分各2 分之1 ；嗣張廖俗米於80
    年間死亡後，其應有部分由被上訴人及上訴人張峰松、張秀
    雄及視同上訴人張國明等4 人繼承取得，並登記應有部分各
    8 分之1 ，另訴外人林大成之應有部分嗣由訴外人周武雄、
    周明政、周明恩、周明宗、林明春、林德春、林芙蓉等人取
    得；而前揭共有人因無法達成分割協議，經訴外人周武雄對
    其餘共有人提起分割共有物之訴訟，由本院於81年12月2日
    以81年度訴字第335 號判決分割，其中視同上訴人張國明、
    上訴人張秀雄、張峰松及被上訴人等人分別取得該判決書附
    圖一甲案所示Ａ、Ｂ、Ｃ、Ｄ部分之土地等情，業經本院調
    取本院81年度訴字第335 號民事卷宗核閱無誤，並有共有人
    書狀保持證、土地登記簿謄本附於上開案宗可參，且為兩造
    所不爭執，自堪以認定。
(二)、又稱使用借貸者，謂當事人一方以物交付他方，而約定他方
    於無償使用後返還其物之契約；繼承人自繼承開始時，除本
    法另有規定外，承受被繼承人財產上之一切權利、義務。但
    權利、義務專屬於被繼承人本身者，不在此限，民法第464
    條、第1148條第1 項分別定有明文。查張廖俗米將其所分管
    之上開673 地號土地西側，提供予其夫張其仁在其上興建系
    爭房屋，並供全家人共同居住使用，以兩人之夫妻關係及當
    時之時空背景判斷，衡情張廖俗米應未向張其仁收取任何報
    酬而係無償出借該土地，是張廖俗米與張其仁間就系爭房屋
    所坐落之上開673 地號土地應成立以建屋居住使用為目的之
    未定期限使用借貸關係。而被上訴人與上訴人張峰松、張秀
    雄及視同上訴人張國明等人既繼承張廖俗米就上開土地之應
    有部分，亦應繼承張廖俗米基於上開使用借貸契約之權利義
    務；另兩造共同繼承張其仁所有之系爭房屋，亦當然繼承張
    其仁基於上開使用借貸契約之權利義務，故在張廖俗米、張
    其仁相繼死亡後，系爭房屋之公同共有人即兩造，與被上訴
    人、上訴人張峰松、張秀雄及視同上訴人張國明等繼承張廖
    俗米就上開673 地號土地應有部分之共有人間，亦有使用借
    貸關係存在，應可認定。
(四)、再按共有物係屬全體共有人所共有，在分割前，各共有人固
    得約定範圍而使用之，但此項分管行為，不過定暫時使用之
    狀態，與消滅共有關係之分割有間。故共有物經法院判決分
    割確定時，先前共有人間之分管契約及使用借貸契約，即應
    認為終止。共有人先前依該契約占用分割判決仍判歸全體共
    有人保持共有之部分共有物，即成無權占有，其他共有人自
    得依民法第767 條、第821 條規定請求返還，最高法院85年
    度臺上字第1046號判決意旨可資參照。查張廖俗米與張其仁
    死亡後，系爭房屋之公同共有人即兩造，與被上訴人、上訴
    人張峰松、張秀雄及視同上訴人張國明等繼承張廖俗米就上
    開673 地號土地應有部分之共有人間，雖成立使用借貸關係
    ，已如前述，惟依前揭說明，該使用借貸關係於本院以81年
    度訴字第335 號判決分割上開673 地號土地時即告終止，亦
    可認定。
(五)、至上訴人及視同上訴人雖稱兩造於上開分割共有物訴訟中就
    系爭房屋已達成不拆除及分管之協議乙節，為被上訴人所否
    認。經查，觀諸被上訴人、上訴人張峰松、張秀雄及視同上
    訴人張國明等人在上開分割共有物訴訟中於81年8 月21日到
    庭陳稱：「同意分割，我們的房屋也是老舊，希望能儘量保
    留不要拆除」等語，僅可認為被上訴人及上訴人張峰松、張
    秀雄及視同上訴人張國明等4 人當時以保留系爭房屋，作為
    反對其他共有人所提分割方案之理由，僅屬他案訴訟之訴訟
    上攻擊、防禦方法之提出，不能認為其等業已成立新的使用
    借貸契約；至系爭房屋之其餘公同共有人即視同上訴人黃張
    摘、張謹、張阿丹等人，因非該訴訟之當事人，當亦不能認
    為其等與被上訴人於當時已成立新的使用借貸契約。故系爭
    房屋於系爭土地分割後仍繼續占用使用系爭土地如附圖所示
    Ａ部分、面積46平方公尺土地即屬無權占有。
(六)、至上訴人張峰松、張秀雄及視同上訴人張國明於原審辯稱：
    系爭房屋現仍供奉祖先牌位供子孫祭拜，依民間習俗，祖厝
    關係家族風水及運勢興衰，若祖厝遭任意拆除，將驚動祖靈
    ，後代子孫必有損傷等語，惟此當非本院依法所得審酌之事
    由，且兩造若因保存祖厝乙事而不睦以致興訟，亦非祖先當
    初將財產遺留給後代子孫時所欲見，而兩造若能就祖先遺留
    之財產重新為增進土地價值之開發、利用，當勝於一味地保
    存屋齡老舊之祖厝。何況，被上訴人請求拆除之占用部分，
    並非兩造供奉祖先牌位之神明廳所在，若上訴人及視同上訴
    人認其等尚有於系爭房屋祭祀祖先之需求，當可於系爭房屋
    占用系爭土地部分拆除之際，就殘存部分加強其結構安全，
    是上訴人張峰松等人此部分所辯，亦非可採。
(七)、末按所有人對於無權占有或侵奪其所有物者，得請求返還之
    。對於妨害其所有權者，得請求除去之。有妨害其所有權之
    虞者，得請求防止之，民法第767 條第1 項定有明文。又以
    無權占有為原因，請求返還所有物之訴，被告對被原告就其
    物有所有權存在之事實無爭執，而僅以非無權占有為抗辯者
    ，原告於被告無權占有之事實，無舉證責任。被告應就其取
    得占有，係有正當權源之事實證明之。如不能證明，則應認
    原告之請求為有理由。最高法院72年度臺上字第1552號判決
    可資參照。查被上訴人與上訴人、視同上訴人等人公同共有
    之系爭房屋現占用被上訴人所有之系爭土地如附圖所示Ａ部
    分、面積46平方公尺，故被上訴人依法自得為返還之請求，
    上訴人及視同上訴人復未能舉證證明其等占用系爭土地有何
    正當權源，則被上訴人依民法第767 條第1 項之規定，請求
    上訴人及視同上訴人拆除系爭房屋占用系爭土地部分，並將
    土地返還予被上訴人，自屬有據。又上訴人張秀雄於原審另
    辯稱被上訴人請求拆屋係權利濫用，且請求權已罹於時效云
    云，惟被上訴人既係依法主張其基於系爭土地所有人之權利
    ，尚難認有何權利濫用之情事，且依司法院大法官釋字第10
    7 號及第164 號解釋，已登記不動產所有人之回復請求權及
    除去妨害請求權，均無民法第125 條消滅時效規定之適用，
    是上訴人張秀雄上開所辯，亦無足取。從而，被上訴人請求
    上訴人及視同上訴人應將坐落系爭土地上如附圖所示Ａ部分
    、面積46平方公尺之地上物除去，並將土地返還被上訴人，
    為有理由，應予准許。
五、綜上所述，本件被上訴人主張上訴人及視同上訴人之系爭房
    屋無權占有被上訴人所有系爭土地如附圖所示Ａ部分、面積
    46平方公尺土地，而請求上訴人及視同上訴人將該部分土地
    上之系爭房屋除去，並將土地返還被上訴人，為有理由，應
    予准許。原審為上訴人及視同上訴人敗訴之判決，依首揭規
    定及判例意旨，核無不當之處，上訴意旨仍執前詞，聲明求
    予廢棄改判，自屬無據，應予駁回。
六、末按判決所命之給付，其性質非長期間不能履行，或斟酌被
    告之境況，兼顧原告之利益，法院得於判決內定相當之履行
    期間，民事訴訟法第396 條第1 項定有明文。本院審酌上訴
    人及視同上訴人拆屋還地非立時可就，需有稍長之時間始克
    履行，上訴人張秀雄已請求自100 年1 月1 日起拆除系爭房
    屋，被上訴人亦同意定履行期間之始期為100 年1 月1 日等
    情，故有關原審命上訴人及視同上訴人拆屋還地部分（即原
    審判決第1 項），爰酌定其履行期間之始期為100 年1 月1
    日，併此敘明。
七、本件事證已臻明確，兩造其餘主張及攻擊防禦方法，經本院
    斟酌後，認為均不足以影響本判決之結果，自無一一詳予論
    駁之必要，併此敘明。
八、據上論結，本件上訴為無理由，依民事訴訟法第436 條之1
    第3 項、第449 條第1 項、第85條第2 項，判決如主文。
中    華    民    國    99    年    12    月    8    日
              民事第二庭    審判長法  官  黃一馨
                                  法  官  陳秋如
                                  法  官  楊昱辰
以上正本係照原本作成
不得上訴。
中    華    民    國    99    年    12    月    8    日
                                  書記官  李松坤

司法院資訊處製作；財團法人民間司法改革基金會備份。
